【裁判字號】    95,台上,3552
【裁判日期】    950629
【裁判案由】    違反毒品危害防制條例
【裁判全文】
最高法院刑事判決            九十五年度台上字第三五五二號
    上  訴  人  甲○○
                        巷17.
上列上訴人因違反毒品危害防制條例案件，不服台灣高等法院台
中分院中華民國九十五年三月八日第二審判決（九十四年度上訴
字第二二０九號，起訴案號：台灣台中地方法院檢察署九十四年
度偵字第六八八七、九三八二號），提起上訴，本院判決如下：
    主  文
原判決撤銷，發回台灣高等法院台中分院。
    理  由
本件原判決撤銷第一審不當之科刑判決，經變更起訴法條後，改
判仍論處上訴人甲○○共同意圖販賣而持有第一級毒品（累犯）
罪刑，固非無見。
惟查：(一)、裁判上一罪案件，檢察官就犯罪事實一部起訴者，依
刑事訴訟法第二百六十七條規定，其效力及於全部，受訴法院基
於審判不可分原則，對於未經起訴之其餘事實，應一併審判，此
為犯罪事實之一部擴張；同理，檢察官所起訴之全部事實，經法
院審理結果認為一部不能證明犯罪或行為不罰時，僅於判決理由
內說明不另為無罪之諭知，毋庸於主文內為無罪之宣示，此為犯
罪事實之一部縮減。至於刑事訴訟法第三百條所規定，有罪之判
決，得就起訴之犯罪事實，變更檢察官所引應適用之法條者，係
指法院在事實同一之範圍內，不更動起訴之範圍；亦即在不擴張
及減縮原訴事實之原則下，於不妨害基本社會事實同一之範圍內
，始得自由認定事實，適用法律，三者不能混為一談。本件依檢
察官起訴之事實，係指：上訴人甲○○與年籍不詳之「張金龍」
共同基於販賣第一級毒品營利之概括犯意聯絡，自其戒治釋放（
指民國九十三年十月十七日）後某日起，至九十四年四月間止，
在台中縣、市等處，共同連續販賣海洛因予綽號「阿志」、「阿
信」、「豬哥」等人多次，獲取不法利益達新台幣（下同）一千
四百餘萬元。嗣上訴人於九十四年四月十一日下午四時五十分，
以電話指示「張金龍」送海洛因至台中縣潭子鄉○○○街三七一
號三樓倉庫準備與買主交易，同日下午五時四十五分上訴人甫自
上址外出準備前往交易毒品時，經法務部調查局台中縣調查站（
下稱台中縣調查站）會同海巡署台中機動巡查隊人員逕行逮捕，
並扣得海洛因二大包、一小包（合計淨重一０七二‧九公克）及
其餘分裝毒品之工具，而依毒品危害防制條例第四條第一項之連
續販賣第一級毒品罪嫌提起公訴。原審經審理結果，認定：僅能
證明上訴人係意圖販賣而持有第一級毒品，於九十四年四月十一
日下午四時五十分（起訴書載為同日下午五時四十五分），經台
中縣調查站會同海巡署台中機動巡查隊人員查獲，並扣得海洛因
三十七包（合計淨重一０七二‧六五公克）及其餘分裝毒品之工
具，而依刑事訴訟法第三百條規定，變更檢察官所引應適用之法
條，改依毒品危害防制條例第五條第一項之意圖販賣而持有第一
級毒品論處罪刑。如果無訛，於此情形，除上訴人於九十四年四
月十一日下午被查獲海洛因一０七二‧六五公克（檢察官起訴書
載為一０七二‧九公克）之部分，依刑事訴訟法第三百條規定變
更起訴法條，改依意圖販賣而持有第一級毒品論處罪刑外，上訴
人其餘被訴自戒治釋放（指九十三年十月十七日）後某日起，至
九十四年四月間止（即九十四年四月十一日下午被查獲以前），
在台中縣、市等處，共同連續販賣海洛因予綽號「阿志」、「阿
信」、「豬哥」等人多次，獲取不法利益達一千四百餘萬元部分
，即顯非原判決所述變更起訴法條所能含蓋，倘不能證明此部分
罪嫌時，則屬犯罪事實之減縮，並不能依變更起訴法條方式處理
。乃原審未釐清上情，逕就檢察官起訴之全部犯罪事實（除被查
獲之當次外，並已長期連續販賣第一級毒品，獲利達一千四百餘
萬元），依變更起訴法條方式，改依意圖販賣而持有第一級毒品
（即被查獲之當次）論處罪刑，自有適用法則不當之違法。(二)、
有罪之判決書，應將法院依職權認定與論罪科刑有關之事實，詳
實記載，然後逐一說明其憑以認定之證據及理由，使事實與理由
兩相一致，始稱適法；倘若事實之記載先後兩歧，或理由說明與
事實記載不相符合，均屬判決理由矛盾，其判決當然違背法令。
又所謂販賣毒品者，並不以販入之後復行賣出為要件，祗要以營
利為目的，將毒品販入或賣出，有一於此，其犯罪即為完成。另
所謂意圖販賣而持有毒品者，係指基於販賣營利以外之其他原因
而持有，嗣始起意販賣者而言。故如非以營利售賣意圖而販入，
或因其他原因而取得，因而持有，嗣起意圖利售賣，尚未著手於
賣出行為，始成立意圖販賣而持有毒品罪責。原判決事實欄記載
：「甲○○……與張金龍……基於意圖販賣而持有之犯意聯絡，
於九十三年十月十七日後之某不詳時日，以不詳方式，取得並持
有第一級毒品海洛因一批之後，竟萌生販賣第一級毒品海洛因之
意圖，而將其分別包裝成三十七包……並藏放於張金龍女友即不
知情之莊雅惠出面所承租而位於台中縣潭子鄉○○○街三七一號
三樓三０八室房間衣櫃內，而共同持有之」等情（見原判決第二
頁第三列至第十三列），似先是認定上訴人與張金龍係基於「販
賣之意圖」而取得海洛因一批，惟旋卻謂上訴人與張金龍係於取
得海洛因一批後始萌生「販賣之意圖」，對上訴人於取得海洛因
時究否基於販賣之意圖，事實前後之記載已兩歧；再原判決於理
由欄初稱：上訴人取得海洛因之時間、地點及方式，因乏證據足
以證明，尚難遽認其於「販入」海洛因同時即有販賣之意圖云云
，亦即認前述查獲之海洛因係上訴人所「販入」，然嗣又謂：僅
能從輕認定上訴人與張金龍係基於販賣以外之其他原因，以不詳
方式取得上述海洛因云云（見原判決第六頁第十三列至第十八列
），關於本件查獲之海洛因究否上訴人所販入，理由內之敘述彼
此亦不相一致，且前者理由所述復與前揭事實欄之記載不盡相符
，難謂無判決理由矛盾之違誤。(三)、原判決以在台中縣潭子鄉○
○○街三七一號三樓三０八室房間（下稱本件房間）查扣之毒品
分裝袋一包、取毒杓二個、電子磅秤二具、壓模器加壓棒一組、
壓模器一只、毒品封口機一具、毒品儲存器三個（下稱查扣之分
裝袋等物），均係上訴人所有並為其意圖販賣供分裝海洛因所用
之物等理由，據謂該等物品均應依毒品危害防制條例第十九條第
一項規定併予宣告沒收云云（見原判決第十頁第十五列至第二十
列）。但事實欄卻記載查扣之分裝袋等物為上訴人與張金龍共同
持有之物（見原判決第二頁第十八列至第二十三列），就查扣之
分裝袋等物究屬上訴人所有或係其與張金龍共同持有，事實之記
載與理由之敘述，已有不符，且事實欄對查扣之分裝袋等物是否
係供意圖販賣而分裝海洛因所用之物，亦未予明白認定，致前開
理由之敘述失其事實根據，並難謂合。另依卷內資料所載，上訴
人於台中縣調查站詢問、檢察官偵查及第一審、原審審理時，已
迭次否認查扣之分裝袋等物為其所有，並稱：上開物品係張金龍
所有，其不知作何使用等語（見偵字第六八八七號卷影本第九頁
反面、第三十一頁反面；第一審卷第一宗第三十八頁、第二宗第
三０一頁；原審卷第三十八頁、第一三三頁），原判決理由雖另
以上訴人及張金龍共同推請張金龍不知情之女友莊雅惠出面承租
本件房間供置放毒品及查扣之分裝袋等物，而認上開物品屬上訴
人與張金龍所共有（見原判決第五頁第十三列至第十六列），然
對於究有何證據足認查扣之分裝袋等物確係供上訴人及張金龍意
圖販賣而持有海洛因所用之物乙節，並未說明憑以認定之依據及
得心證之理由，尚嫌理由不備。(四)、上訴人始終否認在本件房間
查獲之海洛因等物屬其所有，辯稱：本件房間係張金龍之住處，
案發時該房間原由張金龍自房間內反鎖，且調查員並非持鑰匙進
入該房間，而係踹開房門進入，張金龍則先跳窗逃逸等語。原判
決雖依憑證人即本件房間出租人陳松源於第一審證陳其前往該房
間收取租金時，曾由上訴人出面繳交房租，亦曾見上訴人在該房
間出入，另證人即台中縣調查站調查員湛忠信亦陳稱當時係以上
訴人持有之鑰匙開啟該房間門進入，進入後並未看見張金龍，亦
未發現張金龍逃逸各云云，資為說明上訴人前開所辯不足採信之
部分理由（見原判決第四頁第九列至第五頁第八列）。然依卷附
筆錄所示，證人陳松源、湛忠信於第一審初雖證陳如上所述，但
證人陳松源旋卻改稱：「……事實上我沒有看到他們（指上訴人
及莊雅惠）一起出入（本件房間）……」、「可能前面一、二次
是莊雅惠交（房租）的……」、「（我）總共只收三次（房租）
，只有一次是別人交的」、「（最後一次交給你的是何人？）事
實上，我自己識別人的能力不是很強，我不太能確定」、「（到
底被告《上訴人》有無交租金給你，你是否無法確定？）是。我
沒辦法記那麼清楚」（見第一審卷第二宗第六十四頁至第六十六
頁）；證人湛忠信亦坦稱：「（當時門有無踹開？）我沒有印象
，我先在樓下，後來才進去的」、「（當時開門踹門進去時，你
是在樓下沒有上樓？）有沒有踹門我不知道，當時我是在樓下」
、「（裡面有無人跑掉的情形，你是否知道？）我不知道」（見
第一審卷第二宗第二四一頁、第二四三頁、第二四四頁）各等語
，依其二人前開所陳，則上訴人於案發前有否在本件房間出入？
其曾否繳交本件房間之租金予陳松源？本件台中縣調查站調查員
等人於案發後欲進入本件房間時，該房間有否自內反鎖，致須踹
開房門進入？當時張金龍有否自該房間逃逸？尚屬不明。上訴人
前開所辯是否屬實？即仍值進一步研求。實情為何？為明真相，
且此於上訴人之利益有重大關係，原審就此未進一步予以究明，
並於判決理由為必要之敘述，遽行判決，自嫌速斷而難昭折服。
以上，或為上訴意旨所指摘，或係本院得依職權調查之事項，應
認原判決有撤銷發回更審之原因。原判決說明不另為無罪諭知部
分（即被訴洗錢部分），基於審判不可分原則，併予發回。
據上論結，應依刑事訴訟法第三百九十七條、第四百零一條，判
決如主文。
中    華    民    國  九十五  年    六    月  二十九  日
                      最高法院刑事第十一庭
                          審判長法官  陳  世  雄
                                法官  魏  新  和
                                法官  吳  信  銘
                                法官  徐  文  亮
                                法官  蕭  仰  歸
      本件正本證明與原本無異
                                      書  記  官
中    華    民    國  九十五  年    七    月    四    日
                                                      J


司法院資訊處製作；財團法人民間司法改革基金會備份。
